【裁判字號】    95,重上更(四),36
【裁判日期】    950623
【裁判案由】    懲治盜匪條例
【裁判全文】
臺灣高等法院花蓮分院刑事判決    95年度重上更(四)字第36號
上  訴  人
即  被  告  丁○○
選任辯護人  阮慶文律師
上列上訴人因懲治盜匪條例案件，不服臺灣花蓮地方法院86年度
訴字第 422號中華民國88年7月9日第一審判決（臺灣花蓮地方法
院檢察署86年度偵字第2471號），提起上訴，判決後，經最高法
院第四次發回更審，本院判決如下：
    主  文
原判決撤銷。
丁○○連續意圖為自己不法之所有，於夜間侵入住宅，以強暴至
使不能抗拒，而取他人之物，處有期徒刑柒年陸月。
    事  實
一、丁○○曾於民國（下同）81年間犯竊盜罪，經原審法院判處
    有期期徒刑三月並緩刑二年確定，仍不知悔改。復意圖為自
    己不法所有，並基於強盜他人財物之概括犯意，先於86年 5
    月2日凌晨駕駛車號 ＨＣＴ－一七九號黑色重型機車（登記
    為伊配偶蔡純玫名義），外出尋找作案目標，其於凌晨 3時
    許，行經花蓮市○○○街五二號前時，適乙○○騎乘機車返
    回該處，並將機車駛入大門，丁○○即尾隨進入，並趁乙○○在大門內樓梯口附近停放機車時，先以手拍乙○○肩膀，
    稱要向乙○○借新台幣（下同）一百元，待乙○○轉身，再
    以手掐住乙○○頸部，至使乙○○不能抗拒，而強行取走乙○○皮包內之現金二千元，得手後迅駕駛前開機車逃逸。嗣
    於同日凌晨3時15分許，行經花蓮市○○○街一八○號前，
    見丙○○適返回該住處，乃再將機車停放在該處馬路上，尾
    隨丙○○進入公寓，於丙○○進入電梯按鈕準備上樓時，以
    一手撐住電梯門，以另一手掐住丙○○頸部，問丙○○稱：
    「有沒有錢」，至使丙○○無法抗拒而打開皮包，丁○○即
    強行取走丙○○皮包內之財物一千四百元，旋即駕駛前開機
    車逃逸。
二、案經花蓮縣警察局花蓮分局報請臺灣花蓮地方法院檢察署偵
    查起訴。
    理  由
一、認定犯罪事實所憑之證據及理由
（一）被告丁○○坦承ＨＣＴ－一七九號機車係其所有（登記為
      伊配偶蔡純玫名義），於案發當日並未借予他人使用等情
      （見本院95年5月10日筆錄2、3頁，偵查卷5、6、39頁）
      。
（二）證人即被害人乙○○、丙○○指證被告為搶渠等金錢之人
      甚詳且始終如一（見偵查卷第20至21、25至26、43、45頁
      ，原審卷108、112頁，本院前審上訴卷41頁正面，本院前
      審更二卷71至84頁）。
二、對於被告及選任辯護人辯解本院之判斷
（一）被告及選任辯護人辯解要旨
    １被告矢口否認有上揭強盜犯行，辯稱：案發時間伊在家睡
      覺並未出門，有伊妻蔡純玫可以證明云云。
    ２選任辯護人辯護意旨略以：被害人乙○○、丙○○在警詢
      製作筆錄之前，係由警員將被告一人帶至乙○○或丙○○
      面前，令乙○○或丙○○指證，其等指認被告機車，亦在
      偵訊之前為之；在偵查、原審及更二審中，係由上訴人一
      人在被害人等之面前，令被害人等指證，因此被害人乙○○、丙○○在偵審中之指證及陳述，真實性即有可疑，又
      其等證述缺乏補強證據，不得採為斷罪之依據。其次鈞院
      向花蓮分局函查乙○○及丙○○二人之報案紀錄，結果並
      無報案之紀錄及相關資料，足見乙○○及丙○○二人之供
      述俱非事實，不足採信。
（二）本院之判斷
    １ａ被告所犯上述強盜犯行業據被害人乙○○及丙○○迭於
        偵審中指訴綦詳，依被害人有關被害過程之陳述，被害
        人於案發時與被告有相當時間之正面接觸，且被告之臉
        部輪廓分明，相貌特徵甚為明顯，此有原審當庭拍攝之
        彩色照片附卷可稽（見原審卷22頁），被害人驟然遭搶
        ，深受震撼而對被告之相貌有深刻之印象而於偵審中一
        再當面明確指證被告不移（見偵查卷43、45頁、原審卷
        第112頁、本院前審上訴卷第41頁、更二卷71至84頁）
        ，於一般經驗法則顯然並不違背，被害人乙○○、丙○○於偵審中之指證，足堪採為不利於被告之證據。
      ｂ被害人乙○○於案發後不久，即向警方報案並詳為敘述
        其被害時之見聞，有警訊筆錄之記載可稽（見警訊卷 9
        、10頁），是乙○○於將近二年後之88年 3月31日在原
        審審理時對被告於案發有無戴帽之陳述有誤，顯然難以
        避免，乙○○於本院前審上訴審調查時稱其當時係因時
        隔過久記憶不清，乃至於陳述有誤一節，於常情並不違
        背，尚不能據此即認其指訴情節有瑕疵。
      ｃ被害人之住所均屬位處於花蓮市區內之住宅公寓，有警
        訊卷內之照片可稽，是被告於犯罪逃離時，被害人依被
        害現場附近住宅燈光、路旁路燈及被告機車尾燈之照明
        ，瞥見被告機車特徵及車牌號碼，依一般經驗法則，並
        非難事。
      ｄ被害人乙○○於警訊時指證被告犯罪時「頭戴塑膠工作
        帽，身穿類似深藍色工作服」（見警訊卷10頁）；被害
        人丙○○則指證被告「平頭（未戴帽），（穿）長袖襯
        衫、深色西裝褲」，兩者間似有不同，惟所謂「類似深
        藍色工作服」究係何指，涉及主觀上之判斷，其涵義並
        不明確，兩者之描述是否確有不同，已非無疑。況依被
        害人乙○○、丙○○之指訴，被告對被害人乙○○行搶
        之時間係凌晨3時左右（見警訊卷9頁），對被害人丙○○行搶之時間則為3時15分許（見警訊卷 13頁），而脫
        帽或脫去外衣（工作服）之動作，均係舉手之勞，苟被
        告因天熱或蓄意改變自己之形貌，以逃避查緝，轉眼之
        間即可完成，故被害人乙○○、丙○○於此部分之指述
        ，尚不得謂其間有何矛盾。
      ｅ又在旁近距離觀察特定人之外貌特徵、習慣性動作或聽
        聞其聲音，依一般經驗法則，已經足以作為人別辨識之
        依據。且一般司法警察為避免被害人面對犯罪嫌疑多未
        採取被害人與犯罪嫌疑人面對面之方式指認犯罪嫌疑人
        ，係本院職務上已知之事實，目前一、二審法院內所設
        置之單面透視牆，亦係基於相同之考量，是即使被害人
        乙○○於原審審理時所稱：伊之前未曾對被告「正面」
       （面對面）指認（見原審卷108０八頁），依前揭說明，
        亦無礙其指認之可信度。
      ｆ另被害人乙○○於警訊中稱被告強盜之金額為二、三千
        元（見警訊卷第9頁反面），嗣後於檢察官偵查時又稱
        三千多元（見偵查卷第45頁正面），前後並不一致，本
        院參酌一般人對自己隨身攜帶之金額未必能夠精確掌握
        之經驗法則，本諸罪疑惟輕之證據原則，認定被告向被
        害人乙○○所強取之金額為二千元。
    ２本件係司法警察依據被害人乙○○、丙○○所提供之機車
      資料及嫌犯特徵（乙○○、丙○○目睹嫌犯機車顏色及部
      分車號，丙○○見到尾數「九」，乙○○則見到完整的後
      三碼阿拉伯數字「一七九」）過濾後，而循線查獲被告，
      此業據證人即中華派出所警員林志鵬、楊士逵、蘇志隆證
      述明確（見本院前審更二卷70、139、143、145、更三卷
      45至47頁），參以被告丁○○坦承ＨＣＴ－一七九號機車
      係其所有（登記為伊配偶蔡純玫名義），於案發當日並未
      借予他人使用等情，核與被害人乙○○、丙○○陳述嫌犯
      所騎機車號碼之情節相符，此亦足作為被害人乙○○、丙○○指證之輔強證據。
    ３本件係依據被害人乙○○、丙○○所提供之線索而循線查
      獲被告，並非司法警察先查獲被告另犯他案後，再通知被
      害人乙○○、丙○○指證，已如前述，從而證人乙○○證
      稱：伊在被搶之後過了一天（86年5月3日）有到豐川派出
      所報案，後來是中華派出所通知伊去作筆錄等語（見本院
      前審更二卷78頁）及丙○○證稱：伊在被搶之後當天凌晨
      4、5點（86年5月2日）有到豐川派出所報案，後來才被通
      知到中華派出所作筆錄等語（見本院前審更二卷79頁），
      應屬可採。亦即被害人乙○○、丙○○於被害之後，確實
      有向豐川派出所報案之事實，應堪予認定。否則中華派出
      所如何查獲被告？且被告始終否認犯罪，該派出所何以有
      乙○○、丙○○之被害資料，而得「逕行通知」其二人到
      場指認被告？雖花蓮縣警察局花蓮分局函復本院並無乙○○及丙○○於向該分局豐川派出所報案之紀錄及相關資料
      （此有該分局94年5月25日及同年6月13日花市警刑字第09
      40009075、0943002794號函附於本院前審更二卷97、100
      頁），惟參以證人即中華派出所警員楊士逵證稱：「比較
      重大的刑案的筆錄大部分都是由我們資深刑警製作，遇有
      通報後，就要列管，所以會有積案的壓力，所以有吃案的
      情形」等語，應可認定本件之所以無被害人乙○○、丙○○之報案紀錄，應屬警方有行政違失之問題，即警方於民
      眾關於重大刑案之報案時，發生未正式製作受理報案紀錄
      之吃案情形，以減輕受理之警方積案的壓力。按警方吃案
      之行政違失，並不能抹殺被害人曾經遭搶及報案之事實，
      與被告是否涉嫌犯罪之實體判斷，更屬無涉，辯護意旨資
      以指摘判決認定事實不當，並無可取。
    ４即使親密如夫妻，如一方刻意趁深夜他方熟睡之後離家他
      往，而於他方起床之前及時返回，依一般經驗法則，他方
      亦未必能夠察覺。是被告於凌晨時分外出犯罪，苟其於犯
      罪完成之凌晨 3時15分後，立即返回家中，伊妻蔡純玫顯
      然未必能夠察覺，是蔡純玫於原審所證被告於案發當日凌
      晨並未出門一節（見原審卷74頁），即使並非迴護之詞，
      亦不足以為被告有利之證明。
    ５綜上所述，本件事證明確，被告之所辯，均無可採，被告
      之犯行堪以認定，應予依法論科。
三、論罪科刑之理由
（一）核被告夜間侵入他人住宅樓梯間或電梯間實施強盜犯行，
      係犯行為時懲治盜匪條例第5條第1項第 1款之盜匪罪，惟
      懲治盜匪條例已經於被告行為後之91年 1月30日由總統公
      布廢止，刑法第328條第 1項（普通強盜罪）、第330條第
      1 項（加重強盜罪）亦於同日修正，均於91年2月1日生效
      ，依最高法院28年上字第2397號判例之意旨，自應依刑法
      第2條第1項之規定，適用有利於被告之新法即修正後刑法
      第330條第1項之規定（舊法即懲治盜匪條例第5條第1項第
      1 款之法定刑為無期徒刑或七年以上有期徒刑；新法即修
      正後刑法第330第1項強盜罪之法定刑為七年以上有期徒刑
      ）。被告前後兩次犯行，時間緊接，所犯罪名相同，依其
      情節，顯係出於概括之犯意為之，為連續犯，爰依刑法第
      56條之規定以一罪論，並加重其刑。
（二）爰審酌被告之素行、犯罪對夜歸婦女人身安全之危害重大
      ，犯後否認犯罪未見悔意等一切情狀，量處有期徒刑七年
      六月，以示懲儆。
四、撤銷原判決之理由
    被告行為後法律已有修正，原審未及比較適用，尚有未洽，
    被告上訴意旨否認犯罪，雖無理由，但原判決既有可議，本
    院仍應予以撤銷改判。
五、適用法律
（一）刑事訴訟法第369條第1像前段、第364條、第299條第1項
      前段。
（二）91年2月1日修正刑法第2條第1項前段、第56條、第330條
      第1項、第328條第1項、第321條第1項第1款。
本案經檢察官甲○○到庭執行職務。
中    華    民    國    95    年    6    月    23    日
                        審判長法  官  何方興
                              法  官  王紋瑩
                              法  官  蔡勝雄
以上正本證明與原本無異。
如不服本判決，應於判決送達後十日內向本院提出上訴狀。其未
述理由者，並應於提出上訴狀後十日內向本院補提理由狀 (須
附繕本)。
                              書記官  陳有信
中    華    民    國    95    年    6    月    23    日
附錄    本判決論罪科刑法條：
中華民國刑法第328條
意圖為自己或第三人不法之所有，以強暴、脅迫、藥劑、催眠術
或他法，至使不能抗拒，而取他人之物或使其交付者，為強盜罪
，處五年以上有期徒刑。
以前項方法得財產上不法之利益或使第三人得之者，亦同。
犯強盜罪因而致人於死者，處死刑、無期徒刑或十年以上有期徒
刑；致重傷者，處無期徒刑或七年以上有期徒刑。
第一項及第二項之未遂犯罰之。
預備犯強盜罪者，處一年以下有期徒刑、拘役或三千元以下罰金
。
中華民國刑法第330條
犯強盜罪而有第三百二十一條第一項各款情形之一者，處七年以
上有期徒刑。
前項之未遂犯罰之。
中華民國刑法第321條
犯竊盜罪而有左列情形之一者，處六月以上、五年以下有期徒刑
：
一  於夜間侵入住宅或有人居住之建築物、船艦或隱匿其內而犯
    之者。
二  毀越門扇、牆垣或其他安全設備而犯之者。
三  攜帶兇器而犯之者。
四  結夥三人以上而犯之者。
五  乘火災、水災或其他災害之際而犯之者。
六  在車站或埠頭而犯之者。
前項之未遂犯罰之。


司法院資訊處製作；財團法人民間司法改革基金會備份。
